【裁判字號】    90,判,1786
【裁判日期】    901004
【裁判案由】    銀行法
【裁判全文】
最  高  行  政  法  院  判  決                    九十年度判字第一七八六號
    原      告  臺南縣佳里鎮農會
    代  表  人  乙○○
    訴訟代理人  甲○○
    被      告  財政部（承受臺灣省財政廳業務）
    代  表  人  顏慶章
右當事人間因銀行法事件，原告不服財政部中華民國八十九年一月十五日台財訴第0
000000000號再訴願決定，提起行政訴訟。本院判決如左：
    主  文
原告之訴駁回。
訴訟費用由原告負擔。
    事  實
緣中央存款保險股份有限公司對原告之信用部一般業務檢查（檢查基準日：八十七年
二月五日），發現原告之信用部尚未經被告財政部核准辦理本會支票業務，惟原告供
銷部之超級市場及飼料廠，分別於信用部開立支票存款帳戶（帳號第00000－0
0000號）往來，乃移由行為時之目的事業主管機關臺灣省政府財政廳以原告違反
銀行法第二十二條規定，依同法第一百二十九條處以罰鍰新臺幣（下同）一五○、○
○○元。原告不服，循序提起訴願、再訴願均遭駁回，遂向本院提起行政訴訟。茲摘
兩造訴辯意旨於次：
原告起訴意旨略謂：一、銀行法第二十二條規定「銀行不得經營未經中央主管機關核
定經營之業務」，惟農會信用部祇是農會結構中的一個部門，雖辦理部分金融業務，
其業務與供銷、推廣、保險部門有其關連性與互補性，只是各部門財務、會計分別獨
立而已；而銀行純為從事經營金融單一業務，固有其企業文化，但農會亦有其文化特
質，信用部終究不是銀行，不能也不宜以銀行監管模式，完全套用其上。二、依財政
部八十年五月二日台財融字第七九○二九九○六一號函，規定農會信用部須報請中央
主管機關核准者，才能辦理本會支票存款，惟自八十年五月迄今近七年，本會信用部
主任因業務關係調換了五位，除八十年擔任者已逝世外，餘四位中有二位已退休，經
查詢歷任信用部主任均不知本會供銷部附設單位申請本會信用部支票須主管機關核准
之規定，又金檢單位在查核期間亦未提醒或告知（按金檢單位發現缺失，應予以警告
，限期改善，本會信用部已於八十七年四月五日起停止核發該兩戶之支票申請，目前
已符合規定），致違反法條，實非明知故犯，請判決撤銷訴願、再訴願決定及原處分
等語。
被告答辯意旨略謂：一、按「銀行不得經營未經中央主管機關核定經營之業務」、「
有左列情事之一者，處新臺幣十五萬元以上一百八十萬元以下罰鍰：一違反第二十一
條、第二十二條．．．規定者。」「、依其他法律設立之銀行或其他金融機構，除各
該法律另有規定者外，適用本法之規定。」分別為銀行法第二十二條、第一百二十九
條及第一百三十九條所明定。次按「農會辦理會員金融事業，應設立信用部，並視同
銀行業務管理．．．」復為農會法第五條第三項所規定；又「信用合作社及農會信用
部報經財政部核准者，得辦理本社（會）支票」亦為被告財政部八十年五月二日台財
融第七九○二九九○六一號函所釋示。經查本案原告信用部尚未經被告核准辦理本會
支票業務，惟原告供銷部之超級市場及飼料廠，分別於信用部開立支票存款帳戶（帳
號：二一三五七及二一三八四）往來，原告上開違反銀行法之違章事實，有中央存款
保險股份有限公司檢查報告影本附卷可稽，違規事實至為明確，爰臺灣省政府財政廳
據以處新臺幣十五萬元罰鍰，並無不妥。另原告訴稱不知供銷部附設單位申請信用部
支票須經主管機關核准，致產生違反規定乙節，查原告信用部辦理支票業務即應依首
揭規定報經被告核准，自不得以不知法令規定而免罰，原告所訴委不足採。二、綜上
所陳，原告違法事實至為明確，經行為時之目的事業主管機關臺灣省政府財政廳處以
罰鍰十五萬元，原處分並無不當，爰請依法駁回原告之訴等語。
    理  由
按「銀行不得經營未經中央主管機關核定之業務。」、「有左列情事之一者，處新臺
幣十五萬元以上一百八十萬元以下罰鍰：一違反第二十二條．．．規定。」、「依其
他法律設立之銀行或其他金融機構，除各該法律另有規定者外，適用本法之規定。」
分別為銀行法第二十二條、第一百二十九條及第一百三十九條所明定。次按「農會辦
理會員金融事業，應設立信用部，並視同銀行業務管理．．．」復為農會法第五條第
三項所規定。又「信用合作社及農會信用部報經本部核准者，得辦理本社（會）支票
。」亦為財政部八十年五月二日台財融第七九○二九九○六一號函所釋示。本件中央
存款保險股份有限公司對原告之信用部一般業務檢查（檢查基準日：八十七年二月五
日），發現原告之信用部尚未經財政部核准辦理本會支票業務，惟原告供銷部之超級
市場及飼料廠，分別於信用部開立支票存款帳戶（帳號第00000－00000號
）往來，乃移由臺灣省政府財政廳以原告違反銀行法第二十二條規定，依同法第一百
二十九條處以罰鍰一五○、○○○元。原告不服，訴稱銀行純是從事經營金融單一業
務，銀行有其企業文化，農會亦有其文化特質，但農會信用部終究不是銀行，不能也
不宜以銀行監管模式，完全套用在農會信用部，又原告歷任信用部主任均不知原告供
銷部附設單位申請原告信用部支票須主管機關核准，又金檢單位在這段期間也未查知
或提醒原告有此規定，致產生違反規定，請撤銷原處分云云。查原告上開違反銀行法
之違章事實，有中央存款保險股份有限公司檢查報告影本附卷可稽，違規事實洵堪認
定。原告主張，農會信用部終究不是銀行，不能也不宜以銀行監管模式，完全套用其
上云云，核與農會法第五條第三項規定不合，自不足採；又首開法令乃原告業務上所
應適用之法令，原告主張，其歷任信用部主任均不知原告信用部支票，須主管機關核
准云云，縱無故意，難謂無過失，被告據以處罰，即非無據；末查首開法令既為原告
業務上所應適用之法令，相關法令復未規定，金檢單位應提醒各銀行或其他金融機構
有此規定，自不得以金檢單位未提醒原告為理由而撤銷原處分。綜上所述，本件原處
分核與首開法令規定並無不合，一再訴願決定遞予維持，亦無違誤，均應予維持，原
告起訴意旨難謂有理由，應予駁回。
據上論結，本件原告之訴為無理由，爰依行政訴訟法施行法第二條、行政訴訟法第九
十八條第三項前段，判決如主文。
中    華    民    國      九十      年      十        月      四        日
                    最 高 行 政 法 院  第 二 庭
                                審 判 長 法  官      陳  石  獅
                                         法  官      林  家  惠
                                         法  官      彭  鳳  至
                                         法  官      高  啟  燦
                                         法  官      黃  合  文
右  正  本  證  明  與  原  本  無  異
                                         法院書記官  王  福  瀛
中    華    民    國      九十      年      十        月      十二      日


司法院資訊處製作；財團法人民間司法改革基金會備份。
